# အယ်ဒီတာ့အာဘော်နှင့် နည်းပညာမှတ်စုများ

ယခုစာမျက်နှာတွင် ဤလက်စွဲစာအုပ်ကို ဖန်တီးခဲ့စဉ်အတွင်း ပြုလုပ်ခဲ့သော ကျွန်ုပ်တို့ရဲ့ အတွေးအခေါ်ပိုင်းဆိုင်ရာ ချဉ်းကပ်မှု၊ အရေးအသားစတိုင်နှင့် အသေးစိတ် တည်းဖြတ်မှုဆိုင်ရာဆုံးဖြတ်ချက်များကို ဖော်ပြထားပါသည်။


## ချဉ်းကပ်မှုနှင့် အရေးအသား စတိုင်

ယခုစာအုပ်ကို အသုံးပြုလာနိုင်တဲ့ ပရိသတ်ဟာ များပြားလှပါတယ်။ R အကြောင်းကို ယခုမှ စတင်လေ့လာနေသူများရော၊ လက်တွေ့အသုံးချနည်းလမ်းကောင်းများနှင့် အကြံပြုချက်များကို ရှာဖွေနေသည့် အတွေ့အကြုံရှိပြီးသား R အသုံးချနေသူများလည်း ဒီစာအုပ်ကို အသုံးပြုနေနိုင်ပါတယ်။ ထိုအတွက်ကြောင့် ယခုလက်စွဲစာအုပ်ဟာ လူတိုင်းလက်လှမ်းမှီနိုင်ဖို့လိုသလို လိုရင်းတိုရှင်းလည်း ဖြစ်ရပါမယ်။ ဒါကြောင့်R အကြောင်းကို ယခုမှစတင် လေ့လာနေသူတစ်ယောက်အနေနဲ့ ကုဒ်တစ်ခုကို အသုံးပြုပြီး အဲဒီကုဒ် ဘာလုပ်ဆောင်နေလဲဆိုတာကို *နားလည်နိုင်ရုံ လုံလောက်တဲ့* စာသားရှင်းလင်းချက်တွေနဲ့ ကျွန်ုပ်တို့က ဤစာအုပ်ကို ချဉ်းကပ်ရေးသားထားပါတယ်။

အချို့သော အခြားအချက်အလက်များ -

-   ဤစာအုပ်မှာ အတိုချုံး ဥပမာများဖြင့်ပါသော code (ကုဒ်) ကိုးကား စာအုပ်ဖြစ်ပါသည်။ Data Science / R အကြောင်း စေ့စပ်စွာလေ့လာနိုင်ရန် သင်ရိုးစာအုပ် *မဟုတ်ပါ*။\
-   ဤစာအုပ်မှာ အသုံးချ ကူးစက်ရောဂါဗေဒအတွင်း အသုံးပြုရန်အတွက် *R လက်စွဲစာအုပ်* ဖြစ်သည်။ အသုံးချကူးစက်ရောဂါဗေဒဆိုင်ရာ နည်းစနစ်၊ သဘောတရားများကို ရှင်းပြသော အညွှန်းစာအုပ်မဟုတ်ပါ။\
-   ဤစာအုပ်မှာ အချိန်နှင့် တစ်ပြေးညီ အပြောင်းအလဲများ ရှိနေနိုင်ရန် ရည်ရွယ်ပါသည်။ ပေးထားသော လုပ်ငန်းတာဝန်များအတွက် အသင့်လျော်ဆုံး R ပက်ကေ့ဂျ်များမှာ မကြာခဏ ပြောင်းလဲတတ်တဲ့အတွက် ယခုလက်စွဲစာအုပ်တွင် မည်သည့်အပိုင်းကို အလေးပေး ရေးသားရန် လိုအပ်ချက်များ ဝင်ရောက်ဆွေးနွေးဖို့ကို ကျွန်ုပ်တို့ကြိုဆိုပါသည်။




### **R ပက်ကေ့ဂျ်များ** {.unnumbered}

**ရွေးချယ်စရာတွေ အများကြီးရှိပါတယ်**

Rအကြောင်း လေ့လာရာတွင် အခက်ခဲဆုံး ကဏ္ဍတစ်ခုမှာ ပေးထားသော အလုပ် task တစ်ခုအတွက် မည်သည့် R ပက်ကေ့ချ် အသုံးပြုရမည်ကို သိရှိထားရန် လိုအပ်ခြင်း ဖြစ်ပါတယ်။ ကွန်မန်းလိုင်းတစ်ကြောင်းထဲနဲ့ task တစ်ခုလုံးကို လုပ်ဆောင်နိုင်တဲ့ R ပက်ကေ့ချ် ရှိပြီးသားဆိုတာကို အဲ့ task တစ်ခုလုံးပြီးမှ ရှာတွေ့တတ်တာမျိုးတွေလည်း မကြာခဏ ဖြစ်တတ်လေ့ရှိပါတယ်။

ဒီလက်စွဲစာအုပ်မှာ taskတစ်ခုချင်းစီကို ပြီးမြောက်ဖို့ အနည်းဆုံးနည်းလမ်းနှစ်မျိုးကို ကြိုးစားဖော်ပြပေးထားပါတယ် - လက်တွေ့သုံးကြည့်ထားပြီး မှန်ကန်သောနည်းလမ်းတစ်ခု (**base** R ဗားရှင်း သို့မဟုတ် **tidyverse** တွင်) နဲ့ ယခု task အတွက် သီးသန့်တည်ဆောက်ထားတဲ့ အထူး R ပက်ကေ့ခ်ျတစ်ခုကို ပေးထားပါတယ်။ အကယ်၍ ပေးထားတဲ့ ပက်ကေ့ခ်ျကို ဒေါင်းလုဒ်လုပ်၍ မရခဲ့လျှင် သို့မဟုတ် သင့်အတွက် အလုပ်မလုပ်ပါက ရွေးချယ်စရာနည်းလမ်း ရှိနေစေဖို့ပါ။

အသုံးပြုရမယ့်ပက်ကေ့ဂျ်များကို ရွေးတဲ့အခါ ကျွန်ုပ်တို့ဟာ communityမှ စမ်းသပ်စစ်ဆေးပြီးတဲ့ R ပက်ကေ့ဂျ်များနဲ့ချဉ်းကပ်မှု approaches များကို ရွေးထားပါတယ်။ stable (မကြာခဏ ပြောင်းလဲခြင်းမရှိ) ဖြစ်ပြီး taskတစ်ခုကို ရိုးရိုးရှင်းရှင်းနဲ့ ပြီးမြောက်စေနိုင်တဲ့ ပုံမှန်အလုပ်sessionမှာ အသုံးပြုတဲ့ ပက်ကေ့ဂျ်အရေအတွက်ကို လျှော့နိုင်ဖို့ ဦးစားပေးပါတယ်။

ဒီလက်စွဲစာအုပ်မှာ ယေဘုယျအားဖြင့် **tidyverse** မှ R ပက်ကေ့ဂျ်များနဲ့ functionsများကို ဦးစားပေး ဖော်ပြထားပါတယ်။ Tidyverseဆိုတာ grammar နဲ့ ဒေတာဖွဲ့စည်းပုံများကို မျှဝေပေးသော data science ကို ရည်ရွယ်ထုတ်ထားတဲ့ R ပက်ကေ့ဂျ် များကို စုစည်းထားခြင်းဖြစ်ပါတယ်။ tidyverse ပက်ကေ့ဂျ်များအားလုံးကို **tidyverse** နာမည်နှင့် ပက်ကေ့ဂျ်မှတစ်ဆင့် install/load ပြုလုပ်၍ ရပါသည်။ အသေးစိတ်ကို [tidyverse ဝက်ဘ်ဆိုက်](https://www.tidyverse.org/)တွင် လေ့လာလို့ရပါတယ်။

ဖြစ်နိုင်ရင် အချို့‌နေရာ‌တွေမှာ ကျွန်ုပ်တို့အနေနဲ့ **base** R ကိုသုံးတဲ့ ကုဒ်များကိုလည်း ချပေးထားပါတယ် (R စပြီး install လုပ်တဲ့ထဲမှာ နဂိုပါပြီးသား ပက်ကေ့ခ်ျနှင့် functions များ)။ ဒါဟာ ဒီစာအုပ်ဖတ်သူအချို့ဟာ အပိုပက်ကေ့ဂျ်များကိုဒေါင်းလုဒ်လုပ်ရန် အင်တာနက်ကောင်းကောင်း မရတဲ့နေရာမှာ ရှိနေနိုင်တာကို ကျွန်ုပ်တို့ အသိအမှတ်ပြုတဲ့အတွက် ဖြစ်ပါတယ်။

**လုပ်ဆောင်ချက်များကို ပက်ကေ့ဂျ်များနှင့် တိကျစွာ ချိတ်ဆက်ခြင်း**

R သင်ခန်းစာတွေမှာ function တစ်ခုကို ကုဒ်နဲ့ ပြပေမယ့် ဘယ်ပက်ကေ့ချ်ကလဲဆိုတာ မသိခဲ့ရင် စိတ်ရှုပ်ဖို့ကောင်းတတ်ပါတယ်။ ဒီလိုအခြေအနေမျိုးမဖြစ်အောင် ကျွန်ုပ်တို့ရှောင်ဖို့ ကြိုးစားပါတယ်။

Narrative စာသားတွေမှာ ပက်ကေ့ဂျ်နာမည်များကို bold လုပ် ရေးထားပြီး (e.g. **dplyr**) functionsများကို ဒီလို ရေးထားပါတယ် - `mutate()`။ functionတစ်ခုဟာ ဘယ်ပက်ကေ့ဂျ်ကလဲဆိုတာကို နဲ့ပတ်သက်ပြီး ရှင်းရှင်းလင်းလင်းဖြစ်အောင် အနီးအနားက စာသားတွင် ပက်ကေ့ဂျ်ကို ကိုးကားတာမျိုး သို့မဟုတ် အနောက်က ကုဒ်မှာလို ဘယ်ပက်ကေ့ဂျ်ကလဲဆိုတာ ပြတ်သားစွာ သတ်မှတ်ထားတာမျိုးနဲ့ ကြိုးစား ဖော်ပြပေးထားပါတယ် `dplyr::mutate()`။ ဒါဟာ မလိုအပ်ဘူးလို့ ထင်ရပေမယ့် ရေးသင့်လို့ ရေးထားရတာပါ။

ပက်ကေ့ဂျ်များနှင့် functionsများအကြောင်း ပိုမိုလေ့လာရန် \[R အခြေခံများ\] စာမျက်နှာကို ကြည့်ပါ။


### **ကုဒ်စတိုင်(လ်)** {.unnumbered}

ဒီလက်စွဲစာအုပ်မှာဆိုရင် ကျွန်ုပ်တို့ဟာ "စာကြောင်းအသစ်များ" ကို မကြာခဏသုံးပြီး ကျွန်ုပ်တို့၏ကုဒ်ကို "ရှည်" သယောင် ရှိအောင် ရေးထားပါတယ်။ ကျွန်ုပ်တို့ ဒါကို အချို့အကြောင်းပြချက်တွေကြောင့် လုပ်ထားရတာပါ -

-   ရှင်းလင်းချက် မှတ်ချက်များကို ကုဒ်၏ အပိုင်းငယ်တစ်ခုစီနှင့် ကပ်လျက် `#` ဖြင့် ရေးနိုင်သည်။\
-   ယေဘုယျအားဖြင့် ရှည်လျားသော (ဒေါင်လိုက်) ကုဒ်သည် ဖတ်ရန်ပိုမိုလွယ်ကူသည်။\
-   ကျဉ်းမြောင်းသော screenပေါ်တွင် ဖတ်ရန်ပိုမိုလွယ်ကူသည် (ဘေးတိုက် scrollရန် မလိုအပ်ပါ)။\
-   indentations များမှ၊ မည်သည့် argument များသည် မည်သည့် function နှင့် သက်ဆိုင်သည်ကို ပိုမိုလွယ်ကူစွာ သိနိုင်သည်။

ထို့အတွက် ယခုလို*ရေးနိုင်*တဲ့ ကုဒ်ကို -

```{r, eval=F}
linelist %>% 
  group_by(hospital) %>%  # group rows by hospital
  slice_max(date, n = 1, with_ties = F) # if there's a tie (of date), take the first row
```

...ဒီလိုရေးသားပါတယ် -

```{r, eval=F}
linelist %>% 
  group_by(hospital) %>% # group rows by hospital
  slice_max(
    date,                # keep row per group with maximum date value 
    n = 1,               # keep only the single highest row 
    with_ties = F)       # if there's a tie (of date), take the first row
```

R ကုဒ်ဟာ ယေဘုယျအားဖြင့် လိုင်းအသစ်များ သို့မဟုတ် ကုဒ်များကို သက်ရောက်မှုမရှိပါ။ ကုဒ်ရေးသည့်အခါ၊ ကော်မာ (comma) တစ်ခုပြီးနောက် စာကြောင်းအသစ်တစ်ခုကို စတင်ပါက ၎င်းဟာ အလိုအလျောက် အင်တင်း (indentation) ပုံစံများကို သုံးသွားပါလိမ့်မယ်။

ကျွန်ုပ်တို့ဟာ ကုဒ် ရေးရာမှာ space တွေကို ဖတ်ရလွယ်ကူအောင် သုံးပါတယ်။ (ဥပမာ။ `n=1` အစား `n = 1`) သင့်ကုဒ်ကိုဖတ်နေသူများကို လွယ်လွယ်ဖတ်လို့ရအောင် ငဲ့ညှာပေးသင့်ပါတယ်။



### **အမည်ပေးပုံစနစ်** {.unnumbered}

ဒီလက်စွဲစာအုပ်တွင်၊ ကျွန်ုပ်တို့ အကြမ်းဖျဥ်းအားဖြင့် "ကိန်းရှင်များ (variables)" နှင့် "လေ့လာချက်များ (observations)" အစား "ကော်လံများ (columns)" နှင့် "တန်းများ (rows)" ကို ရည်ညွှန်းထားပါတယ်။[["tidy data"]{.ul}](https://tidyr.tidyverse.org/articles/tidy-data.html), အကြောင်း သင်ရိုးညွှန်းတွင် ရှင်းပြထားသည့်အတိုင်း၊ ကူးစက်ရောဂါဆိုင်ရာ စာရင်းအင်းဒေတာအတွဲအများစုသည် အတန်းများ၊ ကော်လံများနှင့် ကိန်းတန်ဖိုးများဖြင့် ဖွဲ့စည်းထားပါတယ်။

*Variables ကိန်းရှင်များ* တွင် တူညီသော အခြေခံရည်ညွှန်းချက် (အသက်အုပ်စု၊ ရလဒ် သို့မဟုတ် စတင်သည့်နေ့စွဲ) စသည်တို့ကို တိုင်းတာတဲ့တန်ဖိုးများ ပါပါတယ်။ *Observations လေ့လာတွေ့ရှိချက်များ* မှာ တူညီသောယူနစ်ပေါ်တွင် တိုင်းတာထားသော တန်ဖိုးများအားလုံး (ဥပမာ လူတစ်ဦး၊ ဆိုက်၊ သို့မဟုတ် ဓာတ်ခွဲခန်းနမူနာ) ပါပါတယ်။ ဒါကြောင့် ဒီအချက်တွေကို သိသိသာသာထင်ထင်ရှားရှား သတ်မှတ်ဖို့ ပိုခက်ခဲနိုင်ပါတယ်။

"tidy" ဒေတာအတွဲတွေမှာ ကော်လံတစ်ခုစီဟာ ကိန်းရှင်တစ်ခု၊ အတန်းတစ်ခုစီဟာ လေ့လာတွေ့ရှိချက်တစ်ခု၊ ဆဲလ်တစ်ခုစီဟာ ကိန်းတန်ဖိုးတစ်ခုဖြစ်ပါတယ်။ ဒါပေမယ့် သင်ကြုံတွေ့ရတဲ့ ဒေတာအတွဲအချို့တွင် ဒီပုံစံအတိုင်း ကိုက်ညီနေမှာမဟုတ်ပါ - "wide" ပုံစံ ဒေတာအတွဲတစ်ခုမှာ ကိန်းရှင်တွေဟာ ကော်လံတွေထဲ ခွဲပြထားတာမျိုး ရှိနိုင်ပါတယ်။ (နမူနာကို \[ဒေတာများကို Pivot ထောက်ခြင်း\] စာမျက်နှာတွင် ကြည့်ပါ။) ထိုနည်းတူစွာ လေ့လာတွေ့ရှိချက်များကို အတန်းများစွာတွင် ခွဲခြမ်းပြလို့ ရနိုင်သည်။

ဒီလက်စွဲစာအုပ်ထဲက အများစုဟာ ဒေတာစီမံခန့်ခွဲခြင်းနဲ့အသွင်ပြောင်းခြင်းအကြောင်းဖြစ်ပါတယ်။ ဒါကြောင့် ကိန်းရှင် variablesတွေနဲ့ လေ့လာတွေ့ရှိချက် observations များရည်ညွှန်းတာထက် အတန်းများနဲ့ ကော်လံများရဲ့ ခိုင်မာသောဒေတာဖွဲ့စည်းပုံတွေကို ရည်ညွှန်းထားတာဟာ ပိုသက်ဆိုင်ပါလိမ့်မယ်။ ခြွင်းချက်အနေနဲ့ ဒေတာခွဲခြမ်းစိတ်ဖြာမှုdata analysis ဆိုင်ရာ စာမျက်နှာအများစုမှာတော့ variablesတွေနဲ့ observations တွေကို ပိုမိုကိုးကားထားတာကို သင်တွေ့နိုင်မှာဖြစ်ပါတယ်။



### မှတ်စုများ {.unnumbered}

လက်စွဲစာအုပ်ထဲမှာ သင်တွေ့နိုင်တဲ့ မှတ်စုအမျိုးအစားများမှာ အောက်ပါအတိုင်း ဖြစ်ပါတယ် -

<span style="color: black;">**_မှတ်ချက်:_** မှတ်စုတစ်ခု ဖြစ်သည်။</span>
<span style="color: darkgreen;">**_အကြံပြုချက်:_** အကြံပြုချက် တစ်ခုဖြစ်သည်။</span>
<span style="color: orange;">**_သတိပြုရန်:_** သတိပြုရန် မှတ်စုဖြစ်သည်။</span>
<span style="color: red;">**_အန္တရာယ်:_** သတိပေးချက် ဖြစ်သည်။</span>



## တည်းဖြတ်မှုဆိုင်ရာ ဆုံးဖြတ်ချက်များ

ယခုအောက်တွင် ကျွန်တော်တို့ ပက်ကေ့ဂျ်နဲ့ function ရွေးချယ်ရာမှာ သိသာတဲ့ တည်းဖြတ်မှုဆိုင်ရာ ဆုံးဖြတ်ချက်တွေကို track လုပ်ထားပါတယ်။ အကယ်၍ သင်သဘောမတူလျှင် သို့မဟုတ် ထည့်သွင်းသုံးဖို့ tool အသစ်တစ်ခုကို ကမ်းလှမ်းလိုပါက ကျွန်ုပ်တို့ရဲ့ [Github စာမျက်နှာ](https://github.com/appliedepi/epirhandbook_eng)တွင် စကားဝိုင်း စတင်/ပါဝင် လို့ရပါတယ်။


**ပက်ကေ့ချ်၊ လုပ်ဆောင်ချက်နှင့် အခြားတည်းဖြတ်မှုဆိုင်ရာ ဆုံးဖြတ်ချက်များ ဇယား**


အကြောင်းအရာ           |     စဉ်းစားထားခြင်:      |   ရလဒ်         |    ဆီလျော်မှု အကျဉ်းချုံး                                          
---------------------- | ----------------------|----------------|---------------------------------------------------------------
အထွေထွေကုဒ် ရေးသားရန် ချဥ်းကပ်ပုံ |**tidyverse**, **data.table**, **base**|**tidyverse**၊ အပြင် **data.table** အကြောင်း စာမျက်နှာတစ်ခုနှင့် အင်တာနက်မရှိသော စာဖတ်သူများအတွက် **base** အစား အခြားရွေးချယ်စရာများကို ဖော်ပြထားသည်။ |**tidyverse** ဖတ်လွယ်နိုင်မှု၊ ကမ္ဘာလုံးဆိုင်ရာ အခြေခံနှင့် သင်ကြားမှုပုံစံ အများဆုံး 
ပက်ကေ့ချ် ထည့်သွင်းခြင်း|`library()`,`install.packages()`, `require()`, **pacman**|**pacman**| multi-package install/load သုံးခြင်း အများစုအတွက် ကုဒ်ကို အတိုချုံ့ပြီး ရိုးရှင်းစေသည်။             |
တင်သွင်းခြင်းနှင့် တင်ပို့ခြင်း|**rio**၊ နှင့် အခြားသော ပက်ကေ့ချ် များစွာ|**rio**|ဖိုင် types များစွာအတွက် လွယ်ကူစေရန်
အခြေခံ စာရင်းအင်း (Summary statistics) များအတွက် အုပ်စုဖွဲ့ခြင်း|**dplyr** `group_by()`, **stats** `aggregate()`|**dplyr** `group_by()`|**tidyverse** အထူးပြုချက်နှင့် တသမတ်တည်းဖြစ်သည်။ 
Pivot ထောက်ခြင်း|**tidyr** (pivot လုပ်ဆောင်ချက်များ), **reshape2** (melt/cast), **tidyr** (spread/gather)|**tidyr** (pivot လုပ်ဆောင်ချက်များ)|**reshape2** အသုံးမပြုတော့ပါ။ ဗားရှင်း v1.0.0 မှစပြီး **tidyr** သည် pivot functions များကို အသုံးပြုသည်။ 
ကော်လံ (column) နာမည်များ ရှင်းလင်းခြင်း|**linelist**, **janitor**|**janitor**|အထူးပြုဖော်ပြထားသော ပက်ကေ့ချ်များကို စုစည်းခြင်း
Epiweeks |**lubridate**, **aweek**, **tsibble**, **zoo**| ယေဘုယျအားဖြင့် **lubridate**၊ သီးခြား cases များအတွက် အခြား|**lubridate's** လွယ်ကူစွာ ပြောင်းလဲနိုင်မှု၊ flexibility, တသမတ်တည်းဖြစ်မှု, ပက်ကေ့ချ် ပြုပြင်ထိန်းသိမ်းရန် အလားအလာ
ggplot လေဘယ်လ်များ|`labs()`, `ggtitle()`/`ylab()`/`xlab()`| `labs()`|လေဘယ်လ် အားလုံး တစ်နေရာထဲတွင် တစ်စုတစ်စည်း၊ ရိုးရှင်းခြင်း
factor သို့ ပြောင်းလဲခြင်း| `factor()`, **forcats**| **forcats**|၎င်း၏ အမျိုးမျိုးသော function များသည် တူညီသော command တွင် factor အဖြစ်သို့ ပြောင်းလဲသည်။
Epidemic curves|**incidence**, **ggplot2**, **EpiCurve**| **incidence2** ကဲ့သို့မြန်ဆန်၊ **ggplot2** ကဲ့သို့ အသေးစိတ်ကျ                    | မှီခိုမှု
ချိတ်ဆက်မှု|`paste()`, `paste0()`, `str_glue()`, `glue()| `str_glue()`|**stringr** အတွင်း paste functions များထက် ပိုမိုရိုးရှင်းသော အထားအသို


## အဓိကပြင်ဆင်မှုများ


ရက်စွဲ       | အဓိကအပြောင်းအလဲများ            
------------|-------------------------------
မေ ၁၀၊ ၂၀၂၁ | ဗားရှင်း 1.0.0 ကိုဖြန့်ချိသည်။


## Session အချက်အလက် (R, RStudio, ပက်ကေ့ဂျ်များ)

ဤလက်စွဲစာအုပ်ကို ပြင်ဆင်စဉ်အတွင်း အသုံးပြုခဲ့သော R၊ RStudio နှင့် R ပက်ကေ့ဂျ်များ၏ ဗားရှင်း အချက်အလက်များကို အောက်တွင်ဖော်ပြထားသည်။


```{r}
sessioninfo::session_info()
```
