# အကြံပြုထားသော ပက်ကေ့ဂျ်များ

အောက်တွင်ဖော်ပြထားသည်မှာ R ရှိ အများသောကူးစက်ရောဂါဆိုင်ရာအလုပ်အတွက် အကြံပြုထားသော ပက်ကေ့ဂျ်များ၏ရှည်လျားလှသောစာရင်းဖြစ်သည်။ သင်သည် ဤကုဒ်ကို ကူးယူကာ run နိုင်ပြီး၊ ဤပက်ကေ့ဂျ်အားလုံးကို CRAN မှ ထည့်သွင်းပြီး လက်ရှိ R စက်ရှင်တွင် အသုံးပြုရန်အတွက် load တင်ရမည်ဖြစ်သည်။ ပက်ကေ့ဂျ်တစ်ခုကို ထည့်သွင်းပြီးဖြစ်ပါက ၎င်းကို အသုံးပြုရန်အတွက်သာ load တင်ဖို့လိုမည်။

သင် မလိုချင်သောပက်ကေ့ဂျ်များကိုဖယ်ထုတ်ရန် `#` သင်္ကေတများ ဖြင့် ကုဒ်ကို ပြင်ဆင်နိုင်သည် ။

မှတ်သားစရာ-

-   အောက်ဖော်ပြပါကုဒ်ကိုမလုပ်ဆောင်မီ ပထမဆုံး **pacman** package ကို install လုပ်ပါ ။ သင်ဤအရာကို [`install.packages("pacman")`](https://rdrr.io/r/utils/install.packages.html) ဖြင့်လုပ်ဆောင်နိုင်သည်။ ဤလက်စွဲစာအုပ်တွင် လိုအပ်သလို ပက်ကေ့ဂျ်ကို ထည့်သွင်းပြီး လက်ရှိ R စက်ရှင်တွင် အသုံးပြုရန်အတွက် တင်ပေးသော **pacman** မှ [`p_load()`](https://rdrr.io/pkg/pacman/man/p_load.html) ကိုအလေးပေးဖော်ပြပါသည် ။ **base** R မှ [`library()`](https://rdrr.io/r/base/library.html) ဖြင့်ထည့်သွင်းပြီးသော ပက်ကေ့ဂျ်များကိုလည်း သင် load တင်နိုင်သည်။

-   အောက်ဖော်ပြပါကုဒ်တွင်၊ အခြားပက်ကေ့ခ်ျကိုထည့်သွင်းခြင်း/ဖွင့်သည့်အခါတွင်ပါရှိသော ပက်ကေ့ဂျ်များကို အင်တင်း(indent) နှင့် hash ဖြင့်ညွှန်ပြသည်။ ဥပမာအားဖြင့် **ggplot2** ကို **tidyverse** အောက်တွင် ဖော်ပြထားသည် ။

-   ပက်ကေ့ဂျ်အများအပြားတွင် အမည်တူ function များပါရှိလျှင် လတ်တလော loadတင်ထားသော ပက်ကေ့ခ်ျမှ functionသည် ရှေ့တန်းရောက်သောအခါ တွင် ဖုံးကွယ်ခြင်းmasking ဖြစ်နိုင်သည်။ [R အခြေခံ](https://epirhandbook.com/en/r-basics.html#r-basics) စာမျက်နှာတွင် ပိုမိုဖတ်ရှုပါ ။ ထိုပဋိပက္ခများကို စီမံခန့်ခွဲရန် **conflicted** ပက်ကေ့ဂျ်ကို အသုံးပြုရန် စဉ်းစားပါ ။

-   **pacman** နှင့် masking ဆိုင်ရာ နောက်ထပ်အချက်အလက်များအတွက် ပက်ကေ့ဂျ်များရှိ [R အခြေခံများ](https://epirhandbook.com/en/r-basics.html#r-basics) အပိုင်း ကို ကြည့်ပါ ။

ဤလက်စွဲစာအုပ်ကို ထုတ်လုပ်စဉ်အတွင်း အသုံးပြုခဲ့သော R၊ RStudio နှင့် R ပက်ကေ့ဂျ်များ၏ ဗားရှင်းများကို ကြည့်ရှုရန်၊ [အယ်ဒီတာ့အာဘော်နှင့် နည်းပညာမှတ်စုများ](https://epirhandbook.com/en/editorial-and-technical-notes.html#editorial-and-technical-notes) ပေါ်ရှိ စာမျက်နှာကို ကြည့်ပါ။

## Packages from CRAN

```{r, eval=F}

##########################################
# List of useful epidemiology R packages #
##########################################

# This script uses the p_load() function from pacman R package, 
# which installs if package is absent, and loads for use if already installed


# Ensures the package "pacman" is installed
if (!require("pacman")) install.packages("pacman")


# Packages available from CRAN
##############################
pacman::p_load(
     
     # learning R
     ############
     learnr,   # interactive tutorials in RStudio Tutorial pane
     swirl,    # interactive tutorials in R console
        
     # project and file management
     #############################
     here,     # file paths relative to R project root folder
     rio,      # import/export of many types of data
     openxlsx, # import/export of multi-sheet Excel workbooks 
     
     # package install and management
     ################################
     pacman,   # package install/load
     renv,     # managing versions of packages when working in collaborative groups
     remotes,  # install from github
     
     # General data management
     #########################
     tidyverse,    # includes many packages for tidy data wrangling and presentation
          #dplyr,      # data management
          #tidyr,      # data management
          #ggplot2,    # data visualization
          #stringr,    # work with strings and characters
          #forcats,    # work with factors 
          #lubridate,  # work with dates
          #purrr       # iteration and working with lists
     linelist,     # cleaning linelists
     naniar,       # assessing missing data
     
     # statistics  
     ############
     janitor,      # tables and data cleaning
     gtsummary,    # making descriptive and statistical tables
     rstatix,      # quickly run statistical tests and summaries
     broom,        # tidy up results from regressions
     lmtest,       # likelihood-ratio tests
     easystats,
          # parameters, # alternative to tidy up results from regressions
          # see,        # alternative to visualise forest plots 
     
     # epidemic modeling
     ###################
     epicontacts,  # Analysing transmission networks
     EpiNow2,      # Rt estimation
     EpiEstim,     # Rt estimation
     projections,  # Incidence projections
     incidence2,   # Make epicurves and handle incidence data
     i2extras,     # Extra functions for the incidence2 package
     epitrix,      # Useful epi functions
     distcrete,    # Discrete delay distributions
     
     
     # plots - general
     #################
     #ggplot2,         # included in tidyverse
     cowplot,          # combining plots  
     # patchwork,      # combining plots (alternative)     
     RColorBrewer,     # color scales
     ggnewscale,       # to add additional layers of color schemes

     
     # plots - specific types
     ########################
     DiagrammeR,       # diagrams using DOT language
     incidence2,       # epidemic curves
     gghighlight,      # highlight a subset
     ggrepel,          # smart labels
     plotly,           # interactive graphics
     gganimate,        # animated graphics 

     
     # gis
     ######
     sf,               # to manage spatial data using a Simple Feature format
     tmap,             # to produce simple maps, works for both interactive and static maps
     OpenStreetMap,    # to add OSM basemap in ggplot map
     spdep,            # spatial statistics 
     
     # routine reports
     #################
     rmarkdown,        # produce PDFs, Word Documents, Powerpoints, and HTML files
     reportfactory,    # auto-organization of R Markdown outputs
     officer,          # powerpoints
     
     # dashboards
     ############
     flexdashboard,    # convert an R Markdown script into a dashboard
     shiny,            # interactive web apps
     
     # tables for presentation
     #########################
     knitr,            # R Markdown report generation and html tables
     flextable,        # HTML tables
     #DT,              # HTML tables (alternative)
     #gt,              # HTML tables (alternative)
     #huxtable,        # HTML tables (alternative) 
     
     # phylogenetics
     ###############
     ggtree,           # visualization and annotation of trees
     ape,              # analysis of phylogenetics and evolution
     treeio            # to visualize phylogenetic files
 
)

```

## Github မှ ပက်ကေ့ခ်ျများ

အောက်တွင် Github repositories မှ တိုက်ရိုက်ပက်ကေ့ဂျ်နှစ်ခုကို ထည့်သွင်းရန် command များဖြစ်သည်။

-   **epicontacts** ၏ ဖွံ့ဖြိုးတိုးတက်မှုဗားရှင်း တွင် အချိန်ဆိုင်ရာ x-ဝင်ရိုးဖြင့် ဂီယာသစ်ပင်များ ပြုလုပ်နိုင်သည့် စွမ်းရည်ပါရှိသည်။

-   **epirhandbook** ပက်ကေ့ဂျ်တွင် ဤလက်စွဲစာအုပ်အတွက် နမူနာဒေတာအားလုံး ပါဝင်ပြီး လက်စွဲစာအုပ်၏ အော့ဖ်လိုင်းဗားရှင်းကို ဒေါင်းလုဒ်လုပ်ံ၍ အသုံးပြုနိုင်ပါသည်။

```{r, eval=F}
# Packages to download from Github (not available on CRAN)
##########################################################

# Development version of epicontacts (for transmission chains with a time x-axis)
pacman::p_install_gh("reconhub/epicontacts@timeline")

# The package for this handbook, which includes all the example data  
pacman::p_install_gh("appliedepi/epirhandbook")



```
